【裁判字號】    87,訴,3443
【裁判日期】    890216
【裁判案由】    侵權行為損害賠償
【裁判全文】
臺灣臺北地方法院民事判決  八十七年訴字第三四四三號
    原      告  乙○○
                甲○○
    右二人共同
    訴訟代理人  鄭建國  律師
                謝幸伶  律師
    被      告  丙○○  住台北市○○區○○路七十八巷二十弄五十一號二樓                              二樓
右當事人間，請求損害賠償事件，本院判決如左：
    主    文
被告應給付原告乙○○新台幣壹佰零捌萬壹仟肆佰伍拾捌元，及民國八十七年九月十
一日起至清償日止，按年利率百分之五計算之利息。
被告應給付原告甲○○新台幣柒拾貳萬陸仟肆佰拾玖元，及民國八十七年九月十一
日起至清償日止，按年利率百分之五計算之利息。
訴訟費用由被告負擔三分之二負擔，餘由原告負擔。
本判決第一項於原告乙○○以新台幣拾陸萬零肆佰捌拾陸元為被告供擔保後，本判
決第二項於原告甲○○以新台幣貳拾肆萬貳仟壹佰肆拾陸元為被告供擔保後，得假執
行。
原告其餘假執行之聲請駁回。
    事    實
甲、原告方面：
  壹、聲明：
    一、被告應給付原告乙○○新台幣（下同）壹佰陸拾貳萬伍仟玖佰玖拾參元整，
        及自起訴狀繕本送達之翌日起至清償日止，按年利率百分之五計算之利息。
    二、被告應給付原告甲○○新台幣壹佰零玖萬陸仟捌佰柒拾玖元整，及自起訴狀
        繕本送達之翌日起至清償日止，按年利率百分之五計算之利息。
    三、訴訟費用由被告負擔。
    四、本件原告等願供擔保，請准宣告假執行。
  貳、陳述：
    一、被告丙○○於民國（以下同）八十六年十二月二十日上午，駕駛ＡＳ─三二
        二七號自用小客車沿台北市○○○路由新店往台北方向行駛，於九時三十分
        許途經台北市○○○路○段五十號前，應注意遵守該路段行車速率時速不得
        超過三十公里之限制，及應注意車前狀況，並隨時採取必要之安全措施，且
        依當時天候晴，市區○○道路路況良好，無障礙物，並無不能注意之情事，
        竟疏於注意超速行駛，迨發現由慢車道橫越分隔島欲穿越馬路之行人洪義豐
        （即原告等之次子）時，煞避不及，致其小客車撞上洪義豐，洪因之倒地成
        傷，經送至三軍總醫院救治，延至同年月三十一日下午十時許，因顱內出血
        合併腦水腫死亡。
    二、請求權基礎：依民法第一百八十四條第一項前段、第一百九十二條第一、二
        項、第一百九十四條。
    三、各項損害之計算詳目：原告等為被害人洪義豐之父母，因被告之過失致愛子
        命喪黃泉，除須強忍白髮人送黑髮人之悲痛外，實際上亦已支出各項醫療及
        殯葬費用，原告等自得依據前揭條文，請求被告賠償其損害。茲就渠等得請
        求之各項損害，詳列如后：
      (一)、原告乙○○部分：
        １、醫療費用：
          、原告之子遭被告所駕小客車撞擊後，經送三軍總醫院急診，計支出急
              診醫療費用肆仟伍佰陸拾元。
          、又被害人因受創甚重，於三軍總醫院住院長達十一天，期間不斷接受
              各種治療，迄逝世為止，共計支出醫療費用貳拾肆萬伍仟壹佰貳拾壹
              元。
          、綜右，因被告之過失，不法侵害被害人之生命權，致原告為其子支出
              醫療費用共計貳拾肆萬玖仟陸佰捌拾壹元。
        ２、殯葬費用：原告痛失愛子，冀望愛子身後順利駕返瑤池，特為其舉辦法
            事等，共計支出殯葬費用參拾壹萬陸仟零壹拾元。
        ３、扶養費用：
          、原告乙○○為被害人洪義豐之父，洪義豐依民法第一千一百一十四條
              第一項第一款規定，對原告乙○○負有法定扶養義務，故原告得依民
              法第一百九十二條第二項之規定，請求被告賠償扶養費用甚明。
          、原告乙○○係二十九年十一月十七日出生，現年五十八歲，依八十七
              年四月內政部統計台灣地區歷年簡易生命表平均餘命所示，以八十五
              年為基準，原告尚有一七．八○年壽命，參照經濟部八十七年七月最
              新統計指標顯示，八十五年每人每年平均消費支出為貳拾壹萬壹仟壹
              佰玖拾柒元整核計，依霍夫曼計算法及原告共有六名子女分擔扶養費
              算之，原告得請求肆拾陸萬零參佰零貳元整之扶養費，其計算式為：
              211,197÷6×13,076,933÷1,000,000＝460,302元。
        ４、慰撫金：被害人洪義豐為原告次子，原告對之倚賴甚深，因被告過失，
            驟然天人永隔，白髮人送黑髮人之悲痛，非筆墨所能形容！原告晚年意
            外喪子，哀傷逾恆，精神上之打擊甚大，爰依民法第一百九十四條規定
            ，請求陸拾萬元之慰撫金。
        ５、以上四項總計為壹佰陸拾貳萬伍仟玖佰玖拾參元整。
      (二)、甲○○部分：
        １、扶養費用：
          、原告甲○○為被害人洪義豐之母，洪義豐依民法第一千一百一十四條
              第一項第一款規定，對原告甲○○負有法定扶養義務，故原告得依民
              法第一百九十二條第二項之規定，請求被告賠償扶養費用甚明。
          、原告甲○○係二十五年二月一日出生，現年六十二歲，依八十七年四
              月內政部統計台灣地區歷年簡易生命表平均餘命所示，以八十五年為
              基準，原告尚有一九．九○年壽命，參照經濟部八十七年七月最新統
              計指標顯示，八十五年每人每年平均消費支出為貳拾壹萬壹仟壹佰玖
              拾柒元整核計，依霍夫曼計算法及原告共有六名子女分擔扶養費算之
              ，原告得請求肆拾玖萬陸仟捌佰柒拾玖元整之扶養費，其計算式為：
              211,197÷6×14,116,070÷1,000,000＝496,879元
        ２、慰撫金：被害人洪義豐為原告甲○○之次子，原告對之甚為倚賴，卻因
            被告之過失，驟然天人永隔，造成白髮人送黑髮人之無比悲痛，原告晚
            年經喪子意外，心中哀傷實難言喻，爰依民法第一百九十四條規定，請
            求被告賠償陸拾萬元之慰撫金。
        ３、以上二項總計為壹佰零玖萬陸仟捌佰柒拾玖元整。
    四、對被告抗辯之陳述：
      (一)、本件車禍發生原因，並非被告所稱「被害人係從慢車道穿越馬路始遭本人
          撞擊」。蓋：
        １、我國交通安全法規規定汽機車應靠右行駛，故行人穿越馬路時，依常理
            必會先看左側來車，待行進至中間線時始轉向注意右側來車。倘被害人
            確係從分隔島上由東往西跑出來，則其視線必是朝向左側來車（即南往
            北方向），怎會有被告所指「他只看右側來車，沒注意南往北方向」之
            事？可見被告所述彼此衝突矛盾而不可採。
        ２、如被害人果係由慢車道跨越分隔島而橫越馬路，再依被告所指「上班時
            間車輛很多」、「我係行駛第二（內側）快車道」，被害人又「沒注意
            南往北方向來車」，則被害人早於外側快車道即遭其他車輛撞擊，又怎
            可能遭極靠近中間雙黃線行駛（參見第一審卷附道路交通事故調查報告
            表所繪事故現場圖）之被告所駕車輛左前車頭撞擊身體左側？被告之車
            前檔風玻璃怎會破裂？其左手手指又怎會割傷？
        ３、綜合上述，再參以事故現場之被害人血跡及受傷部位等可知，事發時被
            害人已經跨越羅斯福路南往北車道，正欲往前通過北往南車道，故被害
            人當然只注意右側（即北往南方向）來車。再者因為被害人根本沒站在
            快慢車道之分隔島上，故被告當然不可能「看見被害人站在分隔島上」
            ，又因為被害人受創後立即昏迷，迄過世為止均未留下隻字片語，更無
            法與被告對質，是被告得享有「被害人從慢車道穿越馬路始遭本人撞擊
            」之特權。
        ４、事實上，被害人正欲通過北往南車道時，即遭其左側由被告駕駛之來車
            （從南往北行駛於內側快車道）撞擊，此從被害人受傷情形為左側腦部
            頭骨明顯破裂、左側大小腿均有骨折可證。被告再三隱匿事實，冀圖左
            右  鈞院對車禍責任歸屬之判定，其行徑惡劣可見一般。
      (二)、被告車速確實有可能高達五、六十公里：
        １、羅斯福路於上、下班時間固有較大車流量，惟上、下班尖峰時間經過後
            ，車流量即明顯減少。查本件車禍發生於上午九時三十分許，早已超過
            尖峰時間，是被告辯稱「事發時是上班時間車輛很多」、「當時是上班
            時段車速不快」（見第一審卷三四、三五頁），顯不可採。
        ２、被告於警訊中陳明：「（當時撞及對方可有他人在場？）有，我太太在
            場，我是載我太太準備去上班」，因事發時已是九時三十分許，被告之
            妻顯然已經遲誤上班時間，故被告為爭取時間而超速駕駛，致撞及被害
            人一節，應存在相當高之可能性。被告超速駕駛甚明，卻又再三辯稱沒
            有超速，欲將車禍責任歸咎死者，其心態實令人費解。
  參、證據：
    一、台灣高等法院八十七年度交上易字第二三○號判決影本乙份。
    二、戶籍謄本正本乙份。
    三、急診費用收據影本乙紙。
    四、三軍總醫院住院病患費用明細表影本乙份。
    五、喪葬費收據影本四紙。
    六、台灣地區歷年簡易生命表平均餘命（錄自內政部統計處編印「中華民國八十
        五年台閩地區簡易生命表」第二八二、二八三頁，八十七年四月出版）。
    七、經濟部統計處編印「國內外經濟統計指標速報」第六八頁，八十七年七月出
        版。
    八、請求聲請再審狀影本乙份。
    九、原告長子洪義仁之戶籍謄本影本乙份。
    十、殘障手冊影本乙份。
    十一、學生證影本乙份。
    十二、診斷證明書影本乙份。
    十三、原告等居家環境之照片數幀。
    十四、言詞辯論筆錄影本一件。
    十五、村長證明書影本一件。
    十六、規費收據影本一件。
    十七、合作社收據影本一件。
    十八、規費收據影本一件。
    十九、規費收據影本一件。
    二十、聲請再次送鑑定。
乙、被告方面：
  壹、聲明：請求駁回原告之訴，訴訟費用由原告負擔。
  貳、陳述：被告願意以一百萬元和解，對於事實不爭執。有配偶及二子，工專畢業
      ，原告在營造擔任工地主任，八十六年一月離職，現新職一個月收入約五萬七
      千元，無不動產，租屋居住，並殯葬費及醫藥費部分無意見。惟喪葬費用部分
      ，在殯儀館內放超過一個半月之部分，即冷藏費用部分三萬三千七百元部分不
      應全部由我負擔。慰撫金部分因為目前無工作，並有小孩需要扶養，無力負擔
      ，認為原告二人共五十萬為洽當。
丙、本院依職權調取臺灣臺北地方法院檢察署八十七年度相字第四號車禍案全卷。
    理    由
一、本件原告主張：被告丙○○於駕駛小客車在台北市○○○路○段五十號前，因過
    失疏於注意超速行駛，迨發現由慢車道橫越分隔島欲穿越馬路之行人洪義豐時，
    煞避不及，致其小客車撞上洪義豐，洪因之倒地成傷，經送至三軍總醫院救治，
    延至同年月三十一日下午十時許，因顱內出血合併腦水腫死亡，為此起訴請求如
    訴之聲明所載之損害賠償金額。被告則以：對於事實不爭執。有配偶及二子，工
    專畢業，原告在營造擔任工地主任，八十六年一月離職，現新職一個月收入約五
    萬零七千元，無不動產，租屋居住，並殯葬費及醫藥費部分無意見等語資為抗辯
    。
二、按按行車速度，依標誌之規定；又汽車行駛時，駕駛人應注意車前狀況及兩車併
    行之間隔，並隨時採取必要之安全措施；再者，行人應在劃設之行人道行走；道
    路交通安全規則第九十三條第一項、第九十四條第三項、第一百三十三條分別設
    有明文。查被害人被告之過失行為致死，為被告所不否認，復經本院依職權調閱
    臺灣臺北地方法院檢察署八十七年度相字第四號車禍案及相關刑事案件全部卷宗
    ，其中有道路交通事故調查報告表、交通事故現場談話紀錄表、交通事故分析研
    判表各一紙、現場照片十二張附卷可稽。而被害人洪義豐確因本件車禍致顱內出
    血合併腦水腫死亡，亦經台灣台北地方法院檢察署檢察官督同法醫師相驗屬實，
    有相驗屍體證明書一紙在卷足憑。是被害人洪義豐之死亡確係因被告駕車肇事所
    致無訛。惟查，原告雖指訴被告超速之時速高達五、六十公里，其論據無非為車
    禍發生時間為上午九時三十分許，已逾交通尖峰時間，而被告為遲誤上班時間可
    能超速高達五、六十公里云云。惟當事人主張有利於己之事實者，就其事實有舉
    證之責任，民事訴訟法第二百七十七條定有明文，而本件依刑事卷所附道路交通
    事故調查報告表現場圖所示，被告自小客車所留煞車痕為六點七公尺，參照以一
    般公路汽車煞車距離、行車速度對照表，其肇事當時車速應僅係三十五公里左右
    ，又肇事路段設有快慢車道分隔島，該路段行車速率限制每小時三十公里，有道
    路交通事故調查報告表足稽，是被告之時速仍較該路段之速率限制仍屬超逾。被
    告駕駛小客車，於右揭時地以時速約三十五公里之速度行駛自堪認定。次查，從
    本件肇事地點觀之，被害人洪義豐於係穿越快慢車道分隔島欲橫越馬路，被告駕
    車行駛於中央快車道，是無論被害人從何向穿越快慢車道，均屬違法而與有過失
    ，台北市車輛行車事故鑑定委員會、臺灣高等法院八十七年度交上易字第二三○
    號判決亦同此認定。是被告駕駛小客車，於右揭時地以時速約三十五公里之速度
    行駛，復疏未發現在分隔島上欲穿越快車道之行人，以採取必要之安全措施，致
    撞及被害人，自屬違反前揭規定而有過失，因其過失致被害人死亡，則其過失行
    為與被害人之死亡間即有相當因果關係。雖被害人徒步擅自進入快車道亦屬具有
    過失，惟被告之過失行即屬不法侵害原告之生命，自應負侵權行為之損害賠償責
    任。又原告主張自何方向穿越快車道而要求再送鑑定云云，惟查本件被告肇事地
    點在台北市○○○路○段六十三號前，屬雙向並繪有雙黃中心線之快車道，撞擊
    地點係在南向內側快車道上，此有道路交通事故調查表之現場圖在卷可稽，則被
    害人徒部穿越快車道即屬有重大過失，無論其從何方向穿越，均無解免其過失行
    為之責任，是原告聲請再次送鑑定核無必要，併此敘明。
三、原告請求被告賠償費用，是否應予准許，分述為次：
  (一)、原告乙○○請求醫療費貳拾肆萬玖仟陸佰捌拾壹元及殯葬費用參拾壹萬陸仟零
      壹拾元部分：為被告所不爭執，復據原告乙○○提出醫院收據一紙、住院病患
      費用明細表乙份計十三頁、收據四紙為據，是此部分請求伍拾陸萬伍仟陸佰玖
      拾壹元應予准許。對於原告請求殯葬費用參拾壹萬陸仟零壹拾元整，原告並提
      出收據四紙為憑。其中除靈骨塔費用八萬五千元及三萬三千七百元有爭執外，
      其餘部分均無意見。查靈骨塔費用及冷藏費用均為被告侵權行為後，原告為現
      在損害所支出，是被告所稱將來靈骨塔費用之發生亦不得為現實損害之相抵。
      又冷藏費用既為原告為保持屍體所支出，被告稱一個半月之相當時間，未見其
      提出證據或一般民俗之禮習為憑，本院認原告本件因被告之侵權行為至出殯之
      時間尚未逾越相當期間，則原告為實際之支出請求賠償，自非法所不許。
  (二)、原告乙○○請求扶養費用之損害肆拾陸萬零參佰零貳元部分：原告乙○○係二
      十九年十一月十七日出生，事故發生之時間計算為五十七歲又一月，計算為五
      十八歲，一生務農部分並為被告所爭執，依八十七年四月內政部統計台灣地區
      歷年簡易生命表平均餘命所示，以八十五年為基準，原告尚有一七．八○年壽
      命，參照經濟部八十七年七月最新統計指標顯示，八十五年每人每年平均消費
      支出為貳拾壹萬壹仟壹佰玖拾柒元整核計，扣除第一期中間利息及原告有六名
      子女分擔扶養義務，則原告得請求之金額為肆拾伍萬陸仟肆佰玖拾陸元【計算
      式如下：
      211197+211197/(1+0.05*1)    +211197/(1+0.05*2)    +211197/(1+0.05*3)
      +211197/  (1+0.05*4) +211197/(1+0.05*5) +211197/(1+0.05*  1197/(1+0.
      05*8)  +211197/(1+0.05*9)  +211197/(1+0.05*10) +211197/(1+0.05  *11)
      +211197/(1+0.05*  12) +211197/(1+0.05*13) +211197/(1+0.05*14) +21119
      7/(1+0.05*15)   +211197/(1+0.05*16)   +0.0000000*(211197/(1+0.05*17)
      -2111 7/(1+00.05*16)））除以6（受扶養人數）=456496（小數點以下四捨五
      入）】。原告之請求逾此部分為無理由，應予駁回。
  (三)、原告乙○○、甲○○請求慰撫金部分：被害人洪義豐為原告次子，原告對之倚
      賴甚深，因被告過失，驟然天人永隔，白髮人送黑髮人之悲痛，哀傷逾恆，精
      神上之打擊甚大，原非金錢可得彌補，本院斟酌實際情況，及兩造之身分、地
      位、經濟能力，茲斟酌原告請求陸拾萬元之慰撫金，尚稱允當，應予准許。
  (四)、原告甲○○請求扶養費肆拾玖萬陸仟捌佰柒拾玖元部分：原告甲○○係二十五
      年二月一日出生，為六十一歲又十月，計算為六十二歲，依八十七年四月內政
      部統計台灣地區歷年簡易生命表平均餘命所示，以八十五年為基準，原告尚有
      一九．九○年壽命，參照經濟部八十七年七月最新統計指標顯示，八十五年每
      人每年平均消費支出為貳拾壹萬壹仟壹佰玖拾柒元整核計，依霍夫曼計算法扣
      除第一期中間利息及原告共有六名子女分擔扶養費，原告甲○○得請求之金額
      為肆拾捌萬玖仟陸佰伍拾捌元【計算方式如下：
      211197+211197/(1+0.05*1)+211197/(1+0.05*2)+211197/(1+0.05*3)+ 000000
      00000000*4)+211197/(1+0.05*5)+211197/(1+0.05*6)+211197/(1+0.05*7)+ 2
      5*11)+ 211197/(1+0.05*12)+211197/(1+0.05*13)+211197/(1+0.05*14)+2111
      .05*15)+ 211197/(1+0.05*16)+211197/(1+0.05*17)+211197/(1+0.05*18)+0.
      211197/( 1+0.05*19)-211197/(1+0.05*18)））除以6（受扶養人數）=489658
      （小數點以下四捨五入）】，原告之請求逾此部分為無理由，應予駁回。
四、按損害之發生或擴大，被害人與有過失者，法院得減輕賠償金額，或免除之，民
    法第二百十七條第一項定有明文。本件被害人洪義豐就損害之發生與有過失，已
    如前述，依前揭規定，應減輕被告賠償金額三分之一。是被告應賠償原告乙○○
    所支出之醫療費壹拾陸萬陸仟肆佰伍拾肆元，殯葬費用為貳拾壹萬零陸佰柒拾
    元（四捨五入），扶養費拾萬零肆仟佰拾壹元，慰撫金肆拾萬元。應賠償
    甲○○扶養費拾貳萬陸仟肆佰拾玖元，慰撫金肆拾萬元，及自起訴狀繕本送
    達之翌日起即八十七年九月十一日起至清償日止之法定遲延利息，洵屬正當，應
    予准許；逾此範圍之請求，即非正當，應不准許。
五、原告陳明願供擔保，聲請宣告假執行，經核其勝訴部份，合於法律之規定，爰酌
    定相當之擔保金額宣告之；其餘假執行之聲請，因訴之駁回而失所依附，不予准
    許。
六、據上論結，本件原告之訴，為一部有理由，一部無理由，並依民事訴訟法第七十
    八條、第七十九條但書、第三百九十條第二項，判決如主文。
中      華      民      國    八十九    年      二      月      十六    日
                                        民事第四庭法      官  洪于智
右為正本，係照原本作成。
如對本判決上訴，須於判決送達後廿日內向本院提出上訴狀
中      華      民      國    八十九    年      二      月      十六    日
                                                  法院書記官  林佳蘋


司法院資訊處製作；財團法人民間司法改革基金會備份。
